臺灣高雄地方法院刑事判決
110年度金訴字第266號
公  訴  人  臺灣高雄地方檢察署檢察官
被      告  賴世傑


選任辯護人  劉韋宏律師
被      告  張澄郁


選任辯護人  林石猛律師
            呂文文律師
上列被告因詐欺等案件，經檢察官提起公訴（109年度偵字第235
22號、110年度偵字第1277號、110年度偵字第3346號、110年度
偵字第13241號），本院判決如下：
    主  文
賴世傑犯三人以上共同詐欺取財罪，處有期徒刑拾月，扣案如附
表一編號1所示之手機壹支沒收；又犯三人以上共同詐欺取財罪
，處有期徒刑拾月，扣案之前揭手機壹支及犯罪所得新臺幣肆仟
陸佰元均沒收。應執行有期徒刑壹年貳月。
張澄郁犯三人以上共同冒用政府機關及公務員名義詐欺取財罪，
處有期徒刑壹年陸月。扣案如附表二編號1所示之手機壹支沒收
；又犯三人以上共同詐欺取財未遂罪，處有期徒刑捌月。扣案之
前揭手機壹支沒收。應執行有期徒刑壹年拾月。
    事  實
一、賴世傑知悉其工作內容僅係依指示待命或短程搭載其友人黃
    品澔（原名：黃弘毅，另行審結）向他人收取款項，卻能領
    取不相當之高額報酬，依賴世傑之智識程度及社會生活經驗
    ，可預見其友人黃品澔所拿取之款項，有可能係詐欺集團詐
    騙被害人所得之款項，仍不違背其本意而基於參與犯罪組織
    之不確定犯意，於民國109年10月至11月間某日，亦參與黃
    品澔所加入之詐欺集團，擔任黃品澔之司機，負責駕駛自小
    客車搭載黃品澔至各地向被害人拿取款項。賴世傑並基於縱
    使款項為詐欺取財所得亦不違背其本意之不確定故意，與黃
    品澔及所屬詐欺集團其他成員，共同意圖為自己不法之所有
    ，基於三人以上共同詐欺取財及掩飾、隱匿詐欺取財犯罪所
    得之去向與所在之洗錢犯意聯絡，於109年11月4日至9日之
    期間，先由不詳之機房人員陸續以電話聯絡陳秋月，該機房
    人員佯裝戶政事務所人員及市政府警察局警官（無證據證明
    賴世傑犯意聯絡之範圍包含冒用政府機關或公務員名義部分
    ，詳後述），並向陳秋月佯稱：「其涉及洗錢需提領款項出
    來」等語，致陳秋月陷於錯誤於109年11月9日14時許，在高
    雄市前鎮區英德郵局提領新臺幣（下同）49萬8千元並裝入
    塑膠袋內，再放置於高雄市前鎮區二聖一路住家旁之花盆。
    同時，黃品澔接受真實姓名年籍不詳暱稱「肥肥」之人之指
    示拿取款項，由賴世傑駕駛車牌號碼000-0000號自小客車搭
    載黃品澔至上開處所拿取款項後，再由賴世傑駕駛上開自小
    客車搭載黃品澔至高雄市左營高鐵站，由黃品澔單獨搭乘高
    鐵前往臺北車站某處交給年籍不詳之「新竹范冰冰」，該筆
    詐欺得款因而遭掩飾、隱匿。又該詐欺集團機房成員於109
    年11月11日，再接續前揭加重詐欺與洗錢之犯意聯絡，並以
    相同之話術使陳秋月陷於錯誤，而於109年11月11日11時許
    ，至臺灣銀行五福分行提領88萬7千元後，以塑膠袋將現金
    包好置於同上址住家花盆旁，再由賴世傑駕駛車牌號碼000-
    0000號自小客車，搭載黃品澔前往該處取款後，再由賴世傑
    駕駛上開自小客車搭載黃品澔至高鐵左營站，由黃品澔單獨
    搭乘高鐵前往臺北車站，再轉車至臺北市萬華區麥當勞2樓
    的男廁內某處交給年籍不詳之「新竹范冰冰」，該筆詐欺得
    款因而遭掩飾、隱匿。
二、張澄郁基於參與犯罪組織之犯意，於109年10月初透過暱稱
    「讚」、「天使」之人，加入上開具有持續性、牟利性之詐
    騙集團組織，擔任負責收取款項工作(俗稱收水)，而與黃品
    澔及詐欺集團成員共同意圖為自己不法之所有，基於三人以
    上共同詐欺取財、冒用政府機關與公務員名義及洗錢之犯意
    聯絡，另賴世傑同基於前揭加重詐欺及洗錢之不確定故意，
    加入犯意聯絡（無證據證明賴世傑犯意聯絡之範圍包含冒用
    政府機關或公務員名義部分，詳後述），由集團成員於109
    年11月12日10時許，假冒中華電信人員、警官等身分，向楊
    秀惠誆稱：「因遭人冒用身分涉及毒品案，帳戶內資金不明
    ，須提領出來當保證金」等語，並以通訊軟體Line傳送偽造
    之「臺灣臺中地方法院公證帳戶申請書」、「臺灣臺中地方
    法院檢察署刑事傳票」至楊秀惠手機內（無證據證明張澄郁
    、賴世傑犯意聯絡之範圍包含行使偽造公文書，詳後述），
    致楊秀惠陷入錯誤，於同日稍後前往高雄市前金區彰化銀行
    東高雄分行提領135萬元，旋至高雄市苓雅區金門街與福建
    街巷口等待。同時，詐欺集團成員指示黃品澔至該處拿取款
    項，由賴世傑駕駛車牌號碼000-0000號自小客車搭載黃品澔
    至五福一路、金門街口，由黃品澔下車步行，於同日14時33
    分許，由黃品澔在前揭巷口向楊秀惠拿取上開135萬款項後
    ，返回停車處，再由賴世傑駕駛上開自小客車搭載黃品澔至
    高雄市左營高鐵站，由黃品澔單獨搭乘高鐵前往臺北站，再
    經張澄郁（暱稱新竹范冰冰）指示於同日17時47分許至臺北
    火車站前之新光三越百貨公司4樓男廁內。黃品澔將該款項
    放置於男廁內，張澄郁將該款項提走，再經詐欺集團成員暱
    稱「讚」指示，將上開款項拿至臺北市歸綏戲曲公園(臺北
    市大同區重慶北路2段及歸綏街口)內交給不詳之人，該筆詐
    欺得款因而遭掩飾、隱匿。
三、張澄郁於109年11月13日經詐欺集團成員指示在臺北市待命
    將於當日向黃品澔收取詐欺款項。惟黃品澔、賴世傑等人因
    於同年11月12日參與詐欺楊秀惠，經楊秀惠報案後由警循線
    查獲賴世傑及黃品澔等人，故其等2人（此部分另為不起訴
    ）願意配合警追查收款之人。於109年11月13日，暱稱「肥
    肥」之人傳訊息通知黃品澔至高雄市左營高鐵站待命，因而
    黃品澔及賴世傑等人配合警方偵查行動依約至左營高鐵站待
    命。另一方面，於同年11月13日上午時許，機房人員以電話
    聯絡陳秋月，再向其佯稱需再提領現款交出等語，張澄郁即
    與該集團成員共同基於三人以上詐欺取財之犯意聯絡等候指
    示收款，然因警即時告知陳秋月已掌握該集團犯行，請其配
    合追查上手，故陳秋月答應配合演出，並於同日12時許，至
    臺灣銀行苓雅分行領出假鈔並交給黃品澔，黃品澔再由賴世
    傑駕駛自小客車至高鐵左營站，由黃品澔單獨搭乘高鐵至臺
    北站，再由張澄郁指示黃品澔至臺北市○○區○○路000號星巴
    克咖啡店內男廁，由黃品澔將上開假鈔款項放置於男廁內並
    通知警埋伏該處，張澄郁出面取款時，警方當場將其逮捕而
    未遂，並查扣張澄郁所有如附表二編號1、3所示之手機及假
    鈔(玩具假鈔)1包。
四、案經楊秀惠及陳秋月等人分別訴由高雄市政府警察局苓雅分
    局及新北市政府警察局三峽分局報告臺灣高雄地方檢察署檢
    察官偵查起訴。 
    理  由
一、證據能力部分
　㈠關於違反組織犯罪防制條例之供述證據部分：
    按，組織犯罪防制條例第12條第1項中段規定：「訊問證人
    之筆錄，以在檢察官或法官面前作成，並經踐行刑事訴訟法
    所定訊問證人之程序者為限，始得採為證據」，係以立法排
    除被告以外之人於警詢或檢察事務官調查中所為之陳述，得
    適用刑事訴訟法第159條之2、第159條之3及第159條之5之規
    定。因此證人於警詢時之陳述，於違反組織犯罪防制條例案
    件，即絕對不具有證據能力，不得採為判決基礎；至於共犯
    於偵查中以被告身分之陳述，仍應類推適用上開規定，定其
    得否為證據（最高法院97年度台上字第1727號、102年度台
    上字第3990號判決意旨參照）。查本案告訴人於警詢中所為
    之陳述，及各該同案被告於警詢中以被告身分所為之陳述，
    對於被告賴世傑、張澄郁，均屬被告以外之人於審判外之陳
    述，依照前揭規定及說明，於違反組織犯罪防制條例之罪名
    ，即絕對不具證據能力。又被告賴世傑、張澄郁於警詢、偵
    查中之陳述，為法定證據方法之一，對該被告本身而言，自
    不在組織犯罪防制條例第12條第1項規定之排除之列，可在
    有補強證據之情況下，作為證明被告自己犯罪之證據。
  ㈡所涉其餘之罪部分：
　　按，上開組織犯罪防制條例第12條第1項中段規定，係以犯
    罪組織成員犯該條例之罪者，始足與焉，至於所犯該條例以
    外之罪，其被告以外之人所為之陳述，自仍應依刑事訴訟法
    相關規定，定其得否為證據（最高法院103年度台上字第291
    5號判決意旨參照）。查，本判決其餘所引用被告以外之人
    於審判外之陳述，檢察官、被告賴世傑、張澄郁於本院審理
    中，均同意有證據能力（見本院卷第98頁），且迄至言詞辯
    論終結前亦未聲明異議，另就被告所涉組織犯罪部分，亦無
    援引被告以外之人於警詢或偵訊中未經具結之證述，本院審
    酌該等證據作成時之情況，並無違法或不當情事，且與待證
    事實具有關聯性，以之作為證據應屬適當，依刑事訴訟法第
    159條之5第1項規定，認均有證據能力。　　
二、被告賴世傑部分
　㈠訊據被告賴世傑矢口否認上開犯行，辯稱：黃品澔只跟我說
    是線上博弈的款項，我只是基於陪伴朋友單純開車載黃品澔
    到指定地點收取博弈款項，我不知道收的錢是詐欺的錢，也
    沒有參與犯罪組織云云。經查：
  ⒈被告賴世傑於事實、所示之時間、地點，駕駛小客車搭載
    同案被告黃品澔前往取款，再開車搭載黃品澔前往左營高鐵
    站搭乘高鐵北上，復於黃品澔搭乘高鐵返回高雄後，開車前
    往左營高鐵站接回黃品澔；且詐欺集團成員有事實所示之
    時間、方式，向告訴人陳秋月、楊秀惠施行詐術，致告訴人
    陳秋月、楊秀惠陷於錯誤，而依詐欺集團成員指示，提出如
    事實所示之現金，復由同案被告黃品澔以事實所示之方
    式取得款項，同案被告黃品澔、張澄郁再依指示將款項轉交
    給詐欺集團不詳成員等情，為被告賴世傑坦承在卷（見本院
    卷第415頁），或為其所不爭執（審金訴卷第83頁），且核
    與證人黃品澔、張澄郁、陳秋月、楊秀惠之證述相符（見警
    一卷第15至25頁、偵一卷第25至31頁、本院卷第91至101頁
    ，警一卷第5至14頁、偵一卷第61至63頁、第85至87頁、本
    院卷第91至101頁，警一卷第57至62頁，警一卷第63至64頁
    ），並有高雄市政府警察局苓雅分局扣押筆錄、扣押物品目
    錄表、扣押物品收據、指認及現場照片、監視器畫面擷取照
    片、被告張澄郁、黃品澔與集團成員對話截圖、偽造之臺灣
    臺中地方法院公證帳戶申請書、公證本票、臺灣臺中地方法
    院地檢署刑事傳票、贓物認領保管單、陳邱月枝臺灣銀行高
    雄分行存摺明細在卷可參（見警一卷第75至81、85至159頁
    ）。是此部分之事實，首堪認定。
  ⒉被告賴世傑具有三人以上共同詐欺取財、洗錢之不確定故意
    ，理由如下：
  ⑴關於陪同同案被告黃品澔向被害人收款之過程部分，被告賴
    世傑於本院111年度金訴字第74號案件警詢中供稱：109年10
    月中旬第1次陪黃品澔搭高鐵去新北市鶯歌向朋友拿東西，
    但那次沒有拿到車資；又於109年10月中旬陪同黃品澔搭高
    鐵去鶯歌找朋友拿東西，黃品澔有給我3,700元補貼我原先
    出的車資；再於109年10月中旬與黃品澔搭高鐵到雲林，黃
    品澔要我到路邊等他拿取款項後，再一起搭高鐵到臺北，黃
    品澔叫我到高鐵站附近等他拿錢給朋友後，再一起搭高鐵回
    高雄，高鐵的車資都是黃品澔付的；另於109年10月底與黃
    品澔搭高鐵到臺南，我在臺南市玉井區指定地點附近的7-11
    等他拿取款項，再一起搭高鐵到臺北，要我在高鐵附近等他
    交錢給朋友後，再一起搭高鐵回高雄，共2次與黃品澔到臺
    南市玉井區拿取款項；然後是109年11月4日，我開車載黃品
    澔到高雄市前金區育才街這次；而後是109年11月初，黃品
    澔要我駕駛自小客車RCF-6771號載他到高雄市前鎮區二聖一
    路附近的指定地點，黃品澔下車到對方門口拿取款項，我再
    載他到高鐵站；隔幾天後，黃品澔約我到同一個地點拿取款
    項（以上2次即為本案向被害人陳秋月收款）；然後是109年
    11月13日，我開我的自小客車BAA-9827號載黃品澔到高雄市
    五福路附近的指定地點拿取款項，由黃品澔下車拿取款項，
    之後一樣載黃品澔到高鐵站（即為本案向被害人楊秀惠收款
    ）。我只有第一次陪黃品澔去新北市鶯歌區拿取款項時沒有
    拿到車資，如果有與黃品澔一起搭乘高鐵到臺北的車資（約
    1萬2700元），都是由黃品澔支付的，剩下在高雄市載黃品
    澔去拿款項的車資，黃品澔是給我約4,600元等語（見本院
    卷第293至300頁），且核與同案被告黃品澔於本案警詢、偵
    查及審理中之供述相符（見警一卷15至25頁、35至37頁、偵
    一卷第25至31頁、偵二卷第29至31頁、偵四卷第5至6頁反面
    、本院卷第91至101頁、第317至322頁），並有臺灣高雄地
    方檢察署109年度偵字第23068號、110年度偵字第2980號、1
    10年度偵字第13939號起訴書在卷可參（見本院卷第307至31
    5頁）。
  ⑵依上可知，被告賴世傑於109年10月至同年11月12日止，總共
    陪同黃品澔前往各處取款9次（即新北市鶯歌區2次、雲林1
    次、臺南市玉井區2次、高雄市前金區育才街1次、前鎮區二
    聖一路2次、苓雅區金門街1次），且被告賴世傑確實有因此
    獲得利益。參諸現今臺灣社會金融機制發達，金融機構間相
    互轉帳或各種支付工具、管道極為快速、便利，被告僅係單
    純陪同黃品澔取款，就可以獲取顯不相當之報酬，依一般具
    有通常智識程度、社會經驗之人的判斷，已足以令人質疑。
    參以被告賴世傑亦自承：我從事中古車買賣10幾年了，如果
    買車的人要付款給我，卻說要我去臺北拿款項，我會請他直
    接匯款給我等語（見本院卷第415頁），顯見被告賴世傑有
    相當社會經驗，知悉若係合法款項通常可使用匯款之方式交
    付即可，無須大費周章跑長途親自交款予他人。又被告賴世
    傑稱：109年10月間黃品澔即向其表示欲從事收款跑腿工作
    ，其曾提醒勿擔任詐騙集團車手等語（見本院卷第433頁）
    ；且就黃品澔於向楊秀惠取款後如何處理，被告賴世傑於警
    詢中陳稱：他（即黃品澔）當時拿著一個紙袋，要我載他去
    高鐵左營站那邊，然後黃品澔搭乘15時許的高鐵至臺北交給
    公司；他後來有跟我說拿到臺北車站附近的新光三越內，交
    給一個不詳人士，我獲得4,600元報酬等語（見警一卷第46
    頁，本院卷第408頁），可知被告賴世傑本即懷疑黃品澔要
    從事詐騙集團車手工作，其又實際知悉黃品澔將取得款項長
    途跋涉拿至臺北交付不詳之人乙事，而被告賴世傑僅自高雄
    市五福一路與金門街口短程搭載黃品澔至左營高鐵站，即獲
    取4,600元之顯不相當之高額報酬，其對於同案被告黃品澔
    拿取之款項恐涉及不法一事，理當有所預見。　
  ⑶被告賴世傑雖以前揭情詞置辯，然查：
  ①被告賴世傑於審理中供稱其與同案被告黃品澔通常是開車或
    租車在左營高鐵站待命，等到黃品澔收到電話指示，由賴世
    傑開車載黃品澔到指定下車地點取款，黃品澔再回車上，由
    賴世傑載黃品澔去左營高鐵站坐高鐵北上交款等語（見本院
    卷第415頁），足見被告與黃品澔當時係處於待命中、隨時
    等候指示取款的狀態甚明。且若是拿取博弈的款項，不管是
    賭客與組頭間關於賭金之收取或發放、或是組頭及上游間關
    於賭金之彙整，給錢的人與收錢的人雙方彼此之間都是心知
    肚明的，事先早已講好何時給錢、收錢，自不應出現如本案
    提領時所呈現「處於待命中、隨時要去取款」等狀況，故被
    告賴世傑與黃品澔取款之客觀情形，顯與拿取博弈或其他賭
    博款項之狀況不符。反之，正因拿取的是詐騙之款項，而被
    害人是否被騙？何時將款項放置指定處所？放置後，是否及
    時發現而報警，致詐欺集團詐騙之心血付諸東流？均屬未知
    之數，為因應此等未知之變數，才需要詐欺集團取款車手隨
    時待命、當被害人放置款項之後，車手就要馬上前去取款，
    避免被害人及時發覺而報警，致詐欺集團無法順利取走款項
    ，此等情節正與被告賴世傑與黃品澔取款時所呈現「處於待
    命中、隨時要去取款」等狀態相符。
  ②辯護人雖辯護稱被告賴世傑認為所收取是線上博弈款項，如
    「明星三缺一」、「包你發娛樂城」、「星城ONLINE」、「
    老子有錢」等線上遊戲網站或app儲值的錢或金流云云（見
    本院卷第433至435頁），惟若係線上遊戲之儲值，玩家通常
    僅需以線上儲值、線上電子支付方式進行即可，何須與遊戲
    公司人員約見面交付大額現金，並再由專人自高雄親自送去
    臺北交付予不知名人士，此種設立金流斷點之方式為之？縱
    使係線上博奕遊戲公司內部款項之流通，依常理亦僅須透過
    匯款方式即可，其所辯護不符常情，尚不足採取。
  ③綜上，綜觀整體收款之過程，同案被告黃品澔所經手之款項
    顯然具有不能透過帳戶轉帳之金流隱密性，又有必須隨時、
    立即傳遞之急迫性，並刻意隱藏金流終端之真實身分，且與
    拿取博弈或其他賭博款項之情形顯然不同，而與一般詐騙案
    件車手取款之情狀極為相似，被告賴世傑係有相當智識程度
    及社會經歷，而非初入社會、經驗不足之人，其對於社會詐
    騙案件充斥之現象應有相當之認識，則對於同案被告黃品澔
    所拿取、交付之款項極可能為詐欺取財所得一事，顯然應有
    預見，其辯稱係為拿取的博弈款項，顯不可採。　
  ⑷又被告賴世傑於審理中自陳：我於109年11月前約半年至1年
    左右認識黃品澔，是朋友出去介紹認識的，他有介紹朋友跟
    我買車，想說跟他出去聊天等語（本院卷第345頁），可知
    被告賴世傑與同案被告黃品澔間並非相識多年、情感深厚之
    朋友，彼此間已難認有何信任基礎可言，況且，同案被告黃
    品澔上開取款之過程有諸多不合理之處，業如前述，被告賴
    世傑卻仍置犯罪風險於不顧，而聽從同案被告黃品澔之指示
    駕車、陪同取款，依上開情節以觀，被告賴世傑為上開行為
    時，確實可預見其行為將導致詐欺取財及掩飾、隱匿詐欺取
    財犯罪所得之洗錢犯罪發生，但仍容任其發生，被告賴世傑
    主觀上具有三人以上共同詐欺取財、洗錢之不確定故意至明
    。
  ⒊被告賴世傑具有參與犯罪組織之不確定故意，理由如下：
  ⑴按，現行組織犯罪防制條例於107年1月3日修正公布，其中第
    2條規定「本條例所稱犯罪組織，指3人以上，以實施強暴、
    脅迫、詐術、恐嚇為手段或最重本刑逾5年有期徒刑之刑之
    罪，所組成具有持續性或牟利性之有結構性組織。前項有結
    構性組織，指非為立即實施犯罪而隨意組成，不以具有名稱
    、規約、儀式、固定處所、成員持續參與或分工明確為必要
    。」本件雖無證據證明該詐欺集團有何具體名稱、固定處所
    等，然依前揭認定之事實可知，於108年10至11月間，有如
    下之分工：①不詳之集團成員負責撥打電話對被害人行騙；②
    被告張澄郁及綽號「新竹范冰冰」之人負責向被告黃品澔收
    取詐騙之現金；③被告黃品澔負責向被害人收取現金轉交上
    手；④被告賴世傑陪同或開車搭載黃品澔向被害人收款，及
    開車接送黃品澔搭乘高鐵與返家。
  ⑵是依上開分工足認此一組織縝密，分工精細，自須投入相當
    之成本、時間，顯非為立即實施犯罪而隨意組成者，而已為
    有結構性之組織；再佐以被告賴世傑、黃品澔、張澄郁參與
    本案詐欺集團之時間、集團成員之分工、遂行詐欺犯行之獲
    利情形、報酬之計算方式，堪認本案詐欺集團係以實施詐術
    為手段，具有持續性、牟利性之結構性組織，核與上開所定
    犯罪組織之定義相符，足見被告賴世傑確實參與「新竹范冰
    冰」、被告黃品澔、張澄郁等人所組成之三人以上具「牟利
    性」、「持續性」之有結構詐欺集團之犯罪組織無誤。依此
    ，被告賴世傑知悉其工作內容僅係依指示待命或短程搭載其
    友人黃品澔向他人收取款項，卻能領取不相當之高額報酬，
    可預見其友人黃品澔所拿取之款項，有可能係詐欺集團詐騙
    被害人所得之款項，仍不違背其本意而基於參與犯罪組織之
    不確定犯意，並就前述三人以上共同詐欺取財、洗錢等犯行
    有犯意聯絡及行為分擔，應無疑問。　
　⒋至檢察官雖認為被告賴世傑具有詐欺取財、洗錢及參與犯罪
    組織之「直接故意」，然檢察官未能提出積極證據令本院形
    成被告賴世傑主觀上確實係屬「明知」之確切心證，尚無法
    遽認被告賴世傑主觀上係出於「直接故意」，附此敘明。　
  ㈡綜上所述，被告賴世傑所辯均係事後卸責之詞，不足採信。
    從而，本案事證明確，被告賴世傑上開犯行堪以認定，應予
    依法論科。
三、被告張澄郁部分
　  上開事實，業據被告張澄郁於審理中坦承不諱（見本院卷第
    372頁），核與證人黃品澔、賴世傑、楊秀惠、陳秋月之證
    述相符（見警一卷第15至25頁、第43至49頁、第51至55頁、
    第57至64頁），並有高雄市政府警察局苓雅分局搜索扣押筆
    錄、扣押物品目錄表、扣押物品收據（被告張澄郁部分）、
    楊秀惠指認黃品澔之照片、交付現金之紙袋外觀與交付現金
    地點照片、被告黃品澔取款及交款之監視器畫面擷取照片、
    被告張澄郁、黃品澔與集團成員對話截圖、偽造之臺灣臺中
    地方法院公證帳戶申請書、公證本票、臺灣臺中地方法院地
    檢署刑事傳票、內政部警政署反詐騙諮詢專線記錄表、詐欺
    集團成員與楊秀惠LINE對話截圖、陳秋月提領之假鈔及紙袋
    照片在卷（見警一卷第67至73、85至87、103至119、127至1
    35、137至149、151、152、161、162頁，偵一卷第95頁），
    及如附表二所示之手機、假鈔等證物可佐，足認被告張澄郁
    任意性自白與事實相符，應堪採信。從而，本案事證明確，
    被告張澄郁之上開犯行洵堪認定，應依法論科。
四、論罪科刑
  ㈠查被告賴世傑、張澄郁所參與之本案詐欺集團，成員至少計
    有其2人、黃品澔、「新竹范冰冰」及真實姓名年籍不詳、
    通訊軟體暱稱「讚」、「天使」等人，可見係由3名以上成
    年人所組成，以施用詐術為手段，目的在於向被害人騙取金
    錢，其分工細密、計畫周詳，顯非為立即實施犯罪而隨意組
    成，堪認本案詐欺集團係3人以上，以實施詐欺犯罪為目的
    ，具有持續性、牟利性之有結構性組織。且本案係被告賴世
    傑、張澄郁加入本案詐欺集團後，所為詐欺犯行中「最先繫
    屬於法院之案件」，有臺灣高等法院被告前案紀錄表附卷可
    佐，則本案事實、，分別為被告賴世傑、張澄郁「最先繫
    屬於法院之案件」之「首次」加重詐欺犯行，自應一併論以
    組織犯罪防制條例第3條第1項後段之參與犯罪組織罪（最高
    法院109年度台上字第3945號判決意旨參照）。
　㈡被告賴世傑部分
  ⒈事實部分，係犯組織犯罪防制條例第3條第1項後段之參與 
    犯罪組織、刑法第339條之4第1項第2款之三人以上共同詐欺
    取財、洗錢防制法第2條第2款、第14條第1項之洗錢罪；事
    實部分，係犯刑法第339條之4第1項第2款之三人以上共同
    詐欺取財、洗錢防制法第2條第2款、第14條第1項之洗錢罪
    。被告賴世傑雖先後於109年11月9日14時許及同年月11日11
    時許搭載黃品澔向陳秋月收取詐欺所得，惟詐欺集團成員係
    基於單一之詐欺取財之犯意，於密切接近之時間、地點，詐
    騙同一被害人而使之分次交付財物，侵害同一被害人之財產
    法益，各行為之獨立性極為薄弱，依一般社會健全觀念，難
    以強行分開，在刑法評價上，應視為數個舉動之接續施行，
    予包括之評價，就被害人陳秋月2次受騙部分，應論以接續
    犯之實質上一罪。檢察官認應論以數罪，尚有誤會，附此敘
    明。被告賴世傑以一行為同時觸犯參與犯罪組織、三人以上
    共同詐欺取財罪、洗錢罪（事實）；一行為同時觸犯三人
    以上共同詐欺取財罪、洗錢罪（事實），均為想像競合犯
    ，應依刑法第55條規定，均從一重之三人以上共同詐欺取財
    罪處斷。
　⒉被告賴世傑事實所為，與黃品澔、「新竹范冰冰」及所屬詐
    欺集團其他成員；事實所為，與黃品澔、張澄郁及所屬詐
    欺集團其他成員，分別有犯意聯絡及行為分擔，應論以共同
    正犯。其所犯上開2罪，犯意各別、行為互殊，應分論併罰
    。
　⒊按，犯罪之情狀顯可憫恕，認科以最低度刑仍嫌過重者，得
    酌量減輕其刑，刑法第59條定有明文。經查，本案被告賴世
    傑所犯從一重處斷之刑法第339 條之4第1項第2款之三人以
    上共同詐欺取財罪，法定刑為「1年以上7年以下有期徒刑，
    得併科100萬元以下罰金」，刑度非輕，而三人以上共同詐
    欺取財之人，原因動機不一，犯罪情節未必相同，故此類犯
    行之法定最低本刑均屬一致，難謂盡符事理之平。本院審酌
    被告賴世傑本案所為係陪同同案被告黃品澔前往取款，其實
    施行為並非詐欺取財過程之核心事項，又被告賴世傑本案詐
    欺犯行之被害人僅有2位、被告賴世傑因本案獲取之報酬僅
    有4,600元（詳下述），此與被害人眾多且獲利高達數十萬
    元乃至數百萬元之犯罪情節重大者終有不同。復衡酌被告賴
    世傑本案所為雖為法所不許，惟被告賴世傑主觀上係屬未必
    故意，可非難性及主觀惡性相對於直接故意者而言，仍屬較
    輕。本院綜合上情，認被告賴世傑本案之犯行，縱宣告法定
    最低度刑即有期徒刑1年猶嫌過重，客觀上足以引起社會一
    般人同情，確有情輕法重之情形，爰依刑法第59條規定酌減
    其刑，期使個案裁判之量刑，能符合罪責相當之原則。
  ㈢被告張澄郁部分　
  ⒈核被告張澄郁所為，事實部分，係犯組織犯罪防制條例第3
    條第1項後段之參與犯罪組織、刑法第339條之4第1項第1款
    、第2款之三人以上共同冒用公務員名義詐欺取財、洗錢防
    制法第2條第2款、第14條第1項之洗錢罪；事實部分，係犯
    刑法第339條之4第2項、第1項第2款之三人以上共同詐欺取
    財未遂罪。被告張澄郁以一行為同時觸犯參與犯罪組織、三
    人以上共同詐欺取財罪、洗錢罪（事實），為想像競合犯
    ，應依刑法第55條規定，從一重之三人以上共同詐欺取財罪
    處斷。
　⒉被告張澄郁事實所為，與賴世傑、黃品澔及所屬詐欺集團其
    他成員；事實所為，與所屬詐欺集團其他成員，分別有犯
    意聯絡及行為分擔，應論以共同正犯。其所犯上開2罪，犯
    意各別、行為互殊，應分論併罰。
　⒊刑之加重減輕事由
  ⑴被告張澄郁前於106年間因妨害自由案件，經臺灣新北地方法
    院以106年度訴字第575號判處應執行有期徒刑1年，上訴後
    ，經臺灣高等法案以108年度上訴字第338號判決駁回上訴，
    而告確定，於108年7月9日執行完畢等情，有臺灣高等法院
    被告前案記錄表在卷可參（見審金訴紅皮卷第29至35頁），
    其受有期徒刑執行完畢後，5年以內故意再犯罪，雖該當累
    犯規定之要件，惟本院審酌被告前開所犯之罪與本次所犯之
    2罪罪質不同，本院依本案行為人所應負擔之罪責裁量後，
    認難以上開前科認其有何特別惡性或對刑罰反應力特別薄弱
    之情形，參酌司法院釋字第775號解釋意旨，要無依刑法第4
    7條第1項加重其法定最低本刑之必要，爰不依刑法第47條第
    1項加重其法定最低本刑。
  ⑵按，洗錢防制法第16條第2項規定，犯前二條之罪，在偵查或
    審判中自白者，減輕其刑。次按，想像競合犯之處斷刑，本
    質上係「刑之合併」。其所謂從一重處斷，乃將想像競合犯
    組成之評價上數罪，合併為科刑一罪，其所對應之刑罰，亦
    合併其評價上數罪之數法定刑，而為一個處斷刑。易言之，
    想像競合犯侵害數法益者皆成立犯罪，論罪時必須輕、重罪
    併舉論述，同時宣告所犯各罪名，包括各罪有無加重、減免
    其刑之情形，亦應說明論列，量刑時併衡酌輕罪部分量刑事
    由，評價始為充足，然後依刑法第55條前段規定「從一重處
    斷」，非謂對於其餘各罪可置而不論。因此，法院決定處斷
    刑時，雖以其中最重罪名之法定刑，做為裁量之準據，惟於
    裁量其輕重時，仍應將輕罪合併評價在內(最高法院108年度
    台上字第4405號、108年度台上字第4408號判決意旨參照)。
    查，被告張澄郁於本院審理時就違反洗錢防制法第14條第1
    項之事實自白（見本院卷第372頁），爰依洗錢防制法第16
    條第2項規定減輕其刑，並應於裁量時一併評價。是被告張
    澄郁以一行為同時觸犯參與犯罪組織、三人以上共同詐欺取
    財及洗錢罪，為想像競合犯，應依刑法第55條規定，從一重
    之三人以上共同詐欺取財罪處斷，並於裁量時合併評價洗錢
    罪因自白減輕之情形。
  ⑶未遂犯之處罰，以有特別規定者為限，並得按既遂犯之刑減
    輕之，刑法第25條第2項定有明文。被告張澄郁事實之犯行
    ，係未遂犯，酌依刑法第25條第2項規定減輕其刑。     
  ⑷被告張澄郁之辯護人固請求就詐欺取財犯行，依刑法第59條
    予以減刑等語。惟按，刑法第59條酌量減輕其刑之規定，係
    推翻立法者之立法形成，就法定最低度刑再予減輕，為司法
    之特權，乃立法者賦予審判者之自由裁量權，俾就具體之個
    案情節，於宣告刑之擇定上能妥適、調和，以濟立法之窮。
    適用上自應謹慎，未可為常態，其所具特殊事由，應使一般
    人一望即知有可憫恕之處，非可恣意為之。必須犯罪另有特
    殊之原因與環境，在客觀上足以引起一般同情，認為即使予
    以宣告法定最低度刑，猶嫌過重者，始有其適用。此所謂法
    定最低度刑，固包括法定最低本刑，惟遇有其他法定減輕之
    事由者，則應係指適用其他法定減輕事由減輕其刑後之最低
    度刑而言。倘被告別有法定減輕事由者，應先適用法定減輕
    事由減輕其刑後，猶認其犯罪之情狀顯可憫恕，即使科以該
    減輕後之最低度刑仍嫌過重者，始得適用刑法第59條規定酌
    量減輕其刑（最高法院107 年度台上字第1111號判決意旨參
    照）。查，被告張澄郁雖於偵查及審判中均坦認犯行，惟考
    量其明知係為詐欺集團擔任收取詐欺所得、製造金流斷點之
    工作，對社會治安有嚴重之影響與威脅，依其行為之原因及
    環境，在客觀上尚不足引起一般同情而認有可憫恕之情。是
    本院綜合各情，認被告本案犯行，經前述法定減輕事由減輕
    其刑，並無情輕法重之情，又其所犯上開犯行，亦無顯可憫
    恕之情狀，自無從依刑法第59條規定減輕其刑。
  ㈣爰以行為人之責任為基礎，審酌如下：
　⒈被告賴世傑可預見同案被告黃品澔取款之過程有諸多不合理
    之處，卻仍置犯罪風險於不顧，參與犯罪組織並聽從同案被
    告黃品澔之指示駕車、陪同取款，以此方式實施詐欺犯行、
    製造金流斷點，使上開詐欺所得之去向與所在難以追查，價
    值觀念顯有偏差，不僅使告訴人陳秋月、楊秀惠分別受有高
    達130餘萬元之損害，更影響社會秩序、破壞人際間信賴關
    係，所為實屬不該，且犯後未能坦承犯行之態度，亦未能與
    被害人和解，實有可議之處。惟慮及被告賴世傑於集團中屬
    下游之受支配角色，且獲利有限，復衡酌被告賴世傑自陳之
    智識程度、經濟能力及生活狀況（因涉及個人隱私，故不予
    揭露，詳如本院卷第410頁）等一切情狀，分別量處如主文
    第1項所示之刑。另審酌被告賴世傑所犯各罪之手法相同、
    犯罪時間密接，其先後所為犯行對於法益侵害之加重效應，
    整體評價其應受矯治之程度，並兼衡責罰相當與刑罰經濟之
    原則，定其應執行刑如主文第1項所示。
　⒉被告張澄郁加入詐欺集團，負責收取詐欺所得款項後交付予
    其他上游詐欺集團成員，製造金流斷點，使上開詐欺所得之
    去向與所在難以追查，價值觀念顯有偏差，使犯罪難以追訴
    ，並使告訴人楊秀惠受有高達135萬元之損害，所為實屬不
    該。然考量其犯後坦承犯行，態度尚佳，且與告訴人楊秀惠
    以20萬元之賠償金額調解成立並給付完畢，告訴人楊秀惠並
    願給予其自新機會，有調解筆錄、刑事陳述意見狀可佐（見
    本院卷第161至162、191頁），復衡酌被告張澄郁之素行及
    自述之智識程度、經濟能力、生活狀況（因涉及個人隱私，
    故不予揭露，詳如本院卷第410頁）等一切情狀，分別量處
    如主文第2項所示之刑。另審酌被告張澄郁之犯罪手法相同
    、犯罪時間密接，其先後所為犯行對於法益侵害之加重效應
    ，整體評價其應受矯治之程度，並兼衡責罰相當與刑罰經濟
    之原則，定其應執行刑如主文第2項所示。
  ㈤強制工作部分：110年12月10日公布之司法院釋字第812號解
    釋意旨略以：106年4月19日修正公布之組織犯罪防制條例第
    3條第3項規定：「犯第1項之罪者，應於刑之執行前，令入
    勞動場所，強制工作，其期間為3年。」（嗣107年1月3日修
    正公布第3條，但本項並未修正）就受處分人之人身自由所
    為限制，違反憲法比例原則及憲法明顯區隔原則之要求，與
    憲法第8條保障人身自由之意旨不符，應自本解釋公布之日
    起失其效力等語。故被告賴世傑、張澄郁雖犯組織犯罪防制
    條例3條第1項之罪，然已無庸依同條例第3項規定審酌是否
    宣告強制工作，附此敘明。
五、沒收
  ㈠被告賴世傑部分　
  ⒈被告賴世傑取得之報酬為4,600元，業據被告賴世傑自承在卷
    （見本院卷第408頁），此部分業經扣案（即扣案物附表一
    編號2），應依刑法第38條之1第1項前段之規定宣告沒收。
    　　　
  ⒉扣案如附表一編號1所示之Iphone 手機1支，為被告賴世傑所
    有，且係與同案被告黃品澔聯絡之工具，業據被告賴世傑於
    警詢中供述在卷（見警一卷第47頁），雖被告賴世傑辯稱未
    用與其他詐欺集團成員聯絡（見警一卷第45頁），然黃品澔
    即為詐欺集團成員，且被告賴世傑應係使用該手機與黃品澔
    聯繫接送事宜，而為供犯罪所用之物，爰依刑法第38條第2
    項前段宣告沒收。
  ⒊洗錢防制法第18條第1項前段固規定：「犯第十四條之罪，其
    所移轉、變更、掩飾、隱匿、收受、取得、持有、使用之財
    物或財產上利益，沒收之」，但條文並無「不問屬於犯罪行
    為人與否」之要件，當以屬於（按指實際管領）犯罪行為人
    者為限，始應沒收。查，本案遭被告賴世傑掩飾、隱匿去向
    與所在之詐欺所得（不含被告賴世傑之報酬），既已由同案
    被告黃品澔或被告張澄郁交給詐欺集團成員，並非在被告賴
    世傑實際管領之中，自無從依上開規定諭知沒收，附此敘明
    。　　　
  ㈡被告張澄郁部分　
  ⒈扣案如附表二編號1所示之Iphone 7 Plus手機1支，為被告張
    澄郁所有之詐騙工具，業據被告張澄郁於警詢時供述明確（
    見警一卷第7頁），爰依刑法第38條第2項前段宣告沒收。
  ⒉扣案如附表二編號3所示之Iphone Se手機1支，被告張澄郁辯
    稱未用於與詐欺集團成員聯絡，且無證據證明確屬本案犯行
    之聯絡工具，爰不予沒收。
  ⒊本案遭被告張澄郁掩飾、隱匿去向與所在之詐欺所得，既已
    由被告張澄郁交給詐欺集團成員，並非在被告張澄郁實際管
    領之中，自無從依上開洗錢防制法第18條第1項前段規定諭
    知沒收。另被告張澄郁辯稱尚未取得報酬，復無證據足以證
    明其確有犯罪所得可資沒收，附此敘明。
　⒋另扣案之假鈔一批，係檢警為蒐證被告張澄郁之犯行所提供
    ，並無移轉所有權予被告張澄郁之意，非屬被告張澄郁之犯
    罪所得，故不予沒收。　　　
六、不另為無罪諭知部分：
  ㈠公訴意旨另以：⑴被告賴世傑如前揭事實有罪部分外，亦構
    成刑法第339條之4第1項第1款之冒用政府機關或公務員名義
    犯詐欺取財罪嫌；⑵被告賴世傑、張澄郁如前揭事實有罪部
    分外，亦構成刑法第216條、第211條之行使偽造公文書罪嫌
    （起訴書所犯法條漏未記載）；而被告賴世傑另涉犯同法第
    339條之4第1項第1款之冒用政府機關或公務員名義犯詐欺取
    財罪嫌等語。
  ㈡按，被告未經審判證明有罪確定前，推定其為無罪。犯罪事
    實應依證據認定之，無證據不得認定犯罪事實；不能證明被
    告犯罪者，應諭知無罪之判決。刑事訴訟法第154條、第301
    條第1項前段分別定有明文。又依刑事訴訟法第161條第1項
    規定，檢察官就被告犯罪事實，應負舉證責任，並指出證明
    之方法。因此，檢察官對於起訴之犯罪事實，應負提出證據
    及說服之實質舉證責任。倘其所提出之證據，不足為被告有
    罪之積極證明，或其指出證明之方法，無從說服法院以形成
    被告有罪之心證，基於無罪推定之原則，自應為被告無罪判
    決之諭知（最高法院92年台上字第128 號判例意旨可參）。
  ㈢訊據被告賴世傑、張澄郁均堅決否認有何上開犯行，被告賴
    世傑辯稱：我不是詐欺集團成員等語；被告張澄郁則辯稱：
    我不知詐欺集團會以使用偽造的公文書犯案等語。　　
　㈣經查，本案詐欺集團不詳成員雖係以冒用政府機關、公務員
    名義及行使偽造公文書方式為詐術，然現今詐欺手法變化多
    端，未必均會以前揭方式方式為之。而被告賴世傑僅係聽從
    同案被告黃品澔之指示駕車、陪同取款，另被告張澄郁則負
    責擔任收取款項工作（俗稱收水），業經本院認定如前，又
    卷內證據無從證明被告賴世傑、張澄郁有親自參與以電話詐
    騙告訴人陳秋月、楊秀惠之行為，是被告賴世傑是否知悉本
    案詐欺手法係以前揭冒用政府機關或公務員名義及行使偽造
    公文書方式為之，另被告張澄郁是否知悉本案詐欺手法係以
    行使偽造公文書為之，均尚有疑問，故依罪疑唯輕原則，應
    為有利於被告賴世傑、張澄郁之認定，尚難認被告賴世傑、
    張澄郁成立此部分之犯行。
  ㈤綜上，公訴意旨認被告賴世傑、張澄郁涉嫌此部分犯行所憑
    之證據，尚未達於通常一般之人均不致有所懷疑，而得確信
    其為真實之程度，尚有合理懷疑存在，本院無從形成被告賴
    世傑、張澄郁確有此部分犯行之確切心證，此部分本應為無
    罪之諭知，惟檢察官認為此部分倘成立犯罪，與被告賴世傑
    、張澄郁上開所示有罪部分為想像競合犯之裁判上一罪關係
    ，爰不另為無罪之諭知。　
據上論斷，應依刑事訴訟法第299條第1項前段，判決如主文。
本案經檢察官鄭博仁提起公訴，檢察官葉容芳到庭執行職務。
中　　華　　民　　國　　111 　年　　11　　月　　23　　日
                  刑事第十五庭  審判長法　官  方錦源
　　　　　　　　　                    法　官  都韻荃 
　　　　　　　　　　　　　　　　　　　法　官  劉珊秀
以上正本證明與原本無異。
如不服本判決應於收受送達後20日內向本院提出上訴書狀，並應
敘述具體理由；如未敘述上訴理由者，應於上訴期間屆滿後20日
內向本院補提理由書（均須按他造當事人之人數附繕本）「切勿
逕送上級法院」。
中　　華　　民　　國　　111 　年　　11　　月　　23　　日
                                      書記官  許麗珠
附表一：
賴世傑-109年11月12日在高雄市政府警察局苓雅分局扣押
編號   扣案物品名稱 數量         備註 供述用途及出處  1 Iphone 手機（IMEI：000000000000000、門號0000000000） 壹支 扣押物品目錄表編號3 被告賴世傑供稱為其本人所有（警一卷第45頁）。  2 新臺幣肆仟陸佰元  扣押物品目錄表編號4 被告賴世傑供稱是同案被告黃品澔給的車錢（警一卷第47頁）。 
附表二：
張澄郁-109年11月13日在臺北市○○區○○路000號扣押
編號   扣案物品名稱 數量         備註 供述用途及出處  1 Iphone 7 Plus手機（IMEI：000000000000000、門號0000000000） 壹支 扣押物品目錄表編號1 被告張澄郁供述為其所有之詐騙工具（警一卷第7頁）。  2 假鈔壹批（玩具鈔票） 壹包 扣押物品目錄表編號2   3 Iphone Se手機（IMEI：000000000000000、門號0000000000） 壹支 扣押物品目錄表編號3 被告張澄郁供述為其所有，但與犯罪無關 （警一卷第7頁）。 
卷證目錄對照表
編號          案卷 備註 1 高雄市政府警察局苓雅分局高市警苓分偵字第10974000400號刑案偵查卷宗 警一卷 2 高雄市政府警察局苓雅分局高市警苓分偵字第10974008000號刑案偵查卷宗 警二卷 3 高雄地檢109年度他字第8442號卷 他卷 4 高雄地檢109年度偵字第23522號卷 偵一卷 5 高雄地檢110年度偵字第1277號卷 偵二卷 6 高雄地檢110年度偵字第3346號卷 偵三卷 7 新北地檢110年度偵字第15690號卷 偵四卷 8 高雄地檢110年度偵字第13241號卷 偵五卷 9 本院109年度聲羈字第480號卷 聲羈卷 10 本院110年度審金訴字第313號卷 審金卷 11 本院110年度金訴字第266號卷 本院卷 
　　　　　　　　　　　　　　　　
附錄本案論罪科刑法條：
刑法第339條之4
犯第三百三十九條詐欺罪而有下列情形之一者，處一年以上七年
以下有期徒刑，得併科一百萬元以下罰金：
一、冒用政府機關或公務員名義犯之。
二、三人以上共同犯之。
三、以廣播電視、電子通訊、網際網路或其他媒體等傳播工具，
    對公眾散布而犯之。
前項之未遂犯罰之。

組織犯罪防制條例第3條第1項
發起、主持、操縱或指揮犯罪組織者，處3年以上10年以下有期
徒刑，得併科新臺幣1億元以下罰金；參與者，處6月以上5年以
下有期徒刑，得併科新臺幣1千萬元以下罰金。但參與情節輕微
者，得減輕或免除其刑。

洗錢防制法第2條
本法所稱洗錢，指下列行為：
一、意圖掩飾或隱匿特定犯罪所得來源，或使他人逃避刑事追訴
    ，而移轉或變更特定犯罪所得。
二、掩飾或隱匿特定犯罪所得之本質、來源、去向、所在、所有
    權、處分權或其他權益者。
三、收受、持有或使用他人之特定犯罪所得。
洗錢防制法第14條第1 項
有第二條各款所列洗錢行為者，處七年以下有期徒刑，併科新臺
幣五百萬元以下罰金。